【裁判字號】    95,判,283
【裁判日期】    950302
【裁判案由】    贈與稅
【裁判全文】
最  高  行  政  法  院  判  決
                                     95年度判字第00283號
上  訴  人  甲○○○
訴訟代理人  乙○○
被 上訴 人  財政部臺灣省中區國稅局
代  表  人  丙○○
上列當事人間因贈與稅事件，上訴人對於中華民國93年8月12日
臺中高等行政法院93年度訴字第175號判決，提起上訴。本院判
決如下：
    主  文
原判決廢棄，發回臺中高等行政法院。
    理  由
上訴人之父即贈與人陳明坤欠繳民國84年及85年度贈與稅新臺幣
（下同）265,346,767元及罰鍰247,730,000元，經被上訴人所屬
大智稽徵所移送行政執行，因陳明坤財產僅34,636,400元，顯不
足以清償全部贈與稅額，遂將其中尚未逾核課期間之贈與稅額24
7,730,000元，改以受贈人（即上訴人及其配偶宋金墘）為納稅
義務人發單補徵。上訴人不服，申請復查未獲變更，提起訴願，
遭決定駁回，提起行政訴訟，經原審判決駁回。
上訴人主張：（一）上訴人之父陳明坤欠繳84年及85年度贈與稅
合計265,346,767元，經被上訴人移送執行，而陳明坤財產已有3
4,636,400元可供執行。依遺產及贈與稅法第7條及財政部86年臺
財稅第861905780號函釋之規定，其能對受贈人執行的部分，應
由上述265,346,767元減除34,636,400元為230,710,367元，係屬
上開解釋令之不足清償部分。而被上訴人卻強行增加為247,730
,000元，係屬不足清償部分，並對受贈人發單補繳，其增加之金
額17,019,633元，已與遺產及贈與稅法第7條第1項及財政部上述
86年函釋意旨不符。原審判決未察，自亦有適用法則不當之違法
。（二）又本件原贈與人陳明坤訴願時訴願機關未通知有利害關
係之上訴人參與訴願之行政救濟，有違訴願法第28條之精神，今
上訴人於行政救濟訴訟起訴狀理由中，發現歸課於上訴人之受贈
金額1,500萬元，其中800萬元在財政部臺灣省南區國稅局88年查
核時及原審起訴之準備程序中，已查得係屬陳明坤對宋金墘之贈
與，因此上訴人已找到，並提示85年宋金墘之亞太商業銀行存摺
之新事證，即可證明並非對上訴人之贈與，此部分在對受贈人補
徵時，應歸屬於宋金墘，才符合實質課稅之原則，故被上訴人將
800萬元歸課於上訴人係屬明顯錯誤，原審判決未察，應予更正
。
被上訴人未提出上訴答辯狀。
原審判決駁回上訴人之訴，無非以：（一）上訴人主張85年3月
14日受贈4,521,174元，乃案外人陳炳衡所匯入，為上訴人所借
貸，非陳明坤贈與乙節，經被上訴人查證系爭款項乃陳明坤於77
年間先將臺中縣太平鄉○○路段171之1地號土地移轉與第三人陳
炳衡，再於83年移轉與愛文明公司，惟陳炳衡於收售價款323,00
0,000元後，除支付土地增值稅23,000,000元，及轉回50,000,00
0元予陳明坤外，並於84年間匯款予贈與人之女婿宋金墘185,000
,000元，復於85年間匯款予贈與人之女即上訴人4,521,174元及
女婿宋金墘60,478,826元，案經被上訴人查獲，以陳明坤為利用
陳炳衡人頭，贈與其女及女婿現金，因核屬遺產及贈與稅法第4
條規定之贈與，乃分別核定陳明坤84年及85年度之贈與總額185,
000,000元及65,000,000元，而上開資金移轉亦為陳明坤所不爭
執。另上訴人主張85年8月6日及9月17日受贈75,000,000元，為
上訴人配偶贈與上訴人，夫妻間贈與應予免稅，亦非陳明坤所贈
與部分，經被上訴人查證結果系爭款項乃陳明坤分別於85年8月6
日、9月17日匯款資金55,000,000元及25,000,000元至第三人宋
金選（受贈人宋金墘之兄）帳戶，宋金選再分別於同年8月6日、
9月17日開立支票2張金額合計80,000,000元予允茂公司為上訴人
及其配偶宋金墘繳納允茂公司增資股權75,000,000元及5,000,00
0元，有銀行相關資金流程附案可查，亦為贈與人陳明坤所不爭
執，且贈與人陳明坤僅提示自行書立且僅有其蓋章具明日期為77
年6月30日其與宋金選、宋金墘及陳炳衡間所達成資金及盈餘之
分配協議書，載明其應分配之資金，其間之金額高達1億6千萬元
，惟未能證明其與宋金選間有何事業上之關聯，及有巨額資金存
放於其上之任何證明，另贈與人陳明坤稱宋金選有私人因素無法
投資愛文明公司，原因何在，為何須藉由受贈人投資允茂公司，
再轉投資愛文明公司，又允茂公司究係以何人名義轉投資愛文明
公司，均無法提出合理之說明，況且公司與個人在法律上均為獨
立之權利義務主體，本件受贈人夫婦之增資款一旦繳納，即為公
司之資產，至於公司如何運用其資產，已屬公司營運之問題，與
個人股東間無直接關聯，上訴人此部分主張並無可採。（二）上
訴人另主張同年9月16日受贈1,500萬元，係上訴人替其配偶宋金
墘提領之借款，並於當日交予其夫，實非受贈乙節，查上訴人於
85年9月16日自贈與人亞太商業銀行第177111之1號帳戶提領現金
1,500萬元，宋金墘取得系爭款項，並未支付任何代價，贈與人
主張其與宋金墘間因事業合作關係，經常互為匯款，經被上訴人
函請贈與人提出相關匯款、投資或借貸關係之證明，惟迄未提供
，自難認其主張為真實，又贈與人於復查階段主張其僅係委託上
訴人代其提領存款，並非贈與，然贈與人始終無法交代該1,500
萬元之去向，亦無法證明上訴人有將1,500萬元交付其本人，上
訴人又稱系爭款項乃其替配偶宋金墘提領之借款，並於提領後交
付其配偶，贈與人與受贈人前後主張即有不符與矛盾，上訴人此
部分之主張亦非可採。（三）而上訴人主張系爭金額非贈與各節
，業經贈與人陳明坤不服被上訴人核定84年度及85年度贈與稅及
罰鍰申經被上訴人以陳明坤主張不可採，並經訴願駁回，陳明坤
未提起行政訴訟而告確定在案，即上訴人主張上開3筆款項均非
贈與乙節，業經贈與人陳明坤提起行政救濟確定，該資金移轉事
實亦於復查及訴願階段經核認在案。另贈與人陳明坤已逾規定繳
納期限尚未繳納，由被上訴人移送執行，因上訴人在中華民國境
內可供執行財產不足清償系爭贈與稅及罰鍰，該不足清償租稅債
務屬遺產及贈與稅法第7條規定無財產可供執行部分，被上訴人
為確保稅捐之課徵，於核課期間內改以受贈人即上訴人及上訴人
配偶宋金墘二人為納稅義務人，並按受贈財產比例重行發單補徵
，被上訴人所為處分及復查決定並無不合。（四）又所謂『無財
產可供執行』，並不以全無財產為限，如贈與人有財產可供執行
，但不足以清償全部贈與稅款者，就不足清償之部分而言，亦屬
『無財產可供執行』。是本件贈與人既已發生無財產可供執行之
情事，且受贈人有二人，被上訴人改以受贈人為納稅義務人並依
受贈財產比例重行發單並無不合。至上訴人指稱訴願機關未通知
上訴人參加訴願，惟此部分不影響上訴人行政救濟之權利，另有
關上訴人主張被上訴人能對受贈人執行的金額部分，應由上述26
5,346,767元減除34,636,400元為230,710,367元，而被上訴人卻
強行增加為247,730,000元係屬不足清償部分，並對受贈人發單
補繳，其增加之金額17,019,633元，實屬錯誤，似有一物兩課之
嫌部分，因陳明坤之上開財產，尚未拍賣前無法認定是否有拍賣
實益，基於稅捐保全，及改受贈人為納稅義務人，只對贈與財產
為執行，不會侵及受贈人之財產，執行後如有過當時，被上訴人
亦當辦理退稅或更正，亦不影響於上訴人之權益，上訴人此部分
之主張亦無可採等，為其判斷之基礎，固非無見。
本院查：（一）按「本法稱贈與，指財產所有人以自己之財產無
償給予他人，經他人允受而生效力之行為。」遺產及贈與稅法第
4條第2項定有明文。又納稅義務人以現金轉存其親屬名下之行為
，即應課徵贈與稅；當事人將存款由自己之帳戶轉帳或匯至他人
之帳戶時，該款即為各該帳戶所有人所占有，參照改制前行政法
院62年判字第127號判例意旨，其所有權已移轉予該存款名義人
，應認該款業經其受領，而成立贈與。本件被上訴人以上訴人於
85年9月16日自贈與人陳明坤在亞太銀行臺中分行領款1,500萬元
，認定上訴人為受贈人，惟上訴人主張其領款當日即已交給配偶
宋金墘，且其中800萬元，由上訴人配偶宋金墘存進其亞太銀行
帳號00000000之帳戶中，況該800萬元部分在財政部臺灣省南區
國稅局88年查核時及原審起訴之準備程序中，已查得係屬陳明坤
對宋金墘之贈與，並提出宋金墘上開亞太商業銀行存摺為證，則
此800萬元部分，依上開之說明，自應屬於陳明坤對宋金墘之贈
與。被上訴人將之計入上訴人之受贈與額，即有未合。（二）次
按「贈與稅之納稅義務人為贈與人，但贈與人有左列情形之一者
，以受贈人為納稅義務人一、…二、逾本法規定繳納期限尚未繳
納，且在中華民國境內無財產可供執行者，依前項規定受贈人有
二人以上者，應按受贈財產之價值比例，依本法規定計算之應納
稅額，負納稅義務。」同法第7條第1項亦有明定。「遺產及贈與
稅法第7條第1項，所稱『無財產可供執行』，並不以全無財產為
限…如贈與人有財產可供執行，但不足以清償全部贈與稅款者，
就不足清償之部分而言，亦『屬無財產可供執行。…』亦經財政
部86年7月24日台財稅第861905780號函釋有案。本件贈與人陳明
坤欠繳84年及85年度贈與稅合計265,346,767元，經被上訴人移
送執行，而陳明坤財產已有34,636,400元可供執行，為被上訴人
所不爭執。依上開說明，其能對受贈人執行的部分，自應由上述
265,346,767元減除34,636,400元為230,710,367元，係屬不足清
償部分。被上訴人以247,730,000元為不足清償部分，對受贈人
發單補徵，增加金額17,019,633元，自有違上開遺產及贈與稅法
第7條第1項規定及函釋意旨。被上訴人以事後可辦理退稅或更正
，不影響上訴人之權益為辯，自非可採。本件受贈人即上訴人及
其配偶宋金墘各受贈之金額、其各應繳納之贈與稅額及贈與人陳
明坤財產不足清償贈與稅款為何，均未經原審判決審認確定，本
院尚無從自為判決。上訴意旨指摘原審判決適用法規不當，尚非
無據，且影響裁判之結果，上訴人聲明將之廢棄，為有理由，爰
將原審判決廢棄，發回原審法院更為審理。
據上論結，本件上訴為有理由，爰依行政訴訟法第256條第1項、
第260條第1項，判決如主文。
中    華    民    國    95    年    3     月    2     日
                  第三庭審判長法  官  趙  永  康
                              法  官  鄭  淑  貞
                              法  官  侯  東  昇
                              法  官  黃  淑  玲
                              法  官  林  文  舟
以  上  正  本  證  明  與  原  本  無  異
中    華    民    國    95    年    3     月    3     日
                              書記官  莊  俊  亨


司法院資訊處製作；財團法人民間司法改革基金會備份。
